臺灣高雄地方法院民事判決
110年度訴字第626號
原      告  徐明義  
訴訟代理人  湯瑞科律師
被      告  陳張素雲
訴訟代理人  陳豐裕律師
上列當事人間請求確認債權存在等事件，本院於民國111 年4月2
0日言詞辯論終結，判決如下：
    主  文
確認訴外人黃耀堂對於被告之新臺幣壹拾萬元債權存在。
被告應給付訴外人黃耀堂新臺幣壹拾萬元，並由原告代位受領。
原告其餘之訴駁回。
訴訟費用由被告負擔三十分之一，餘由原告負擔。
本判決第二項得假執行，但被告如以新臺幣壹拾萬元為原告預供
擔保，得免為假執行。
    事實及理由
一、原告主張：原告為訴外人黃耀堂之債權人，對黃耀堂有新臺
    幣（下同）500 萬元本票債權，經對黃耀堂聲請強制執行，
    仍執行無效果，而經本院於民國108 年3 月15日核發雄院和
    108 司執逸字第22852 號債權憑證（下稱系爭債權憑證）。
　　茲因訴外人即原告之子徐一中曾於103 年6 月16日委託黃耀
    堂以1688萬元之價格，出售門牌號碼高雄市○鎮區○○路00號
    、46之1 號、72巷2 弄28號房屋及坐落土地（合稱系爭不動
    產），被告於103 年6 月17日同意買受系爭不動產，並陸續
    支付徐一中定金200 萬元，嗣雙方無法簽訂買賣本約，被告
    遂對徐一中訴請返還定金200萬元本息，並獲勝訴判決確定
    ，惟訴訟期間即105 年10月13日，被告曾寄送存證信函予徐
    一中，告知被告已於105 年2 月5 日將系爭不動產轉售予黃
    耀堂，並收受黃耀堂給付之定金300 萬元，然而被告既已訴
    請徐一中返還200 萬元定金，顯已無法履行被告與黃耀堂間
    之買賣契約，黃耀堂自得依民法第249條第3款或第4款，請
    求被告返還300萬元定金，亦即黃耀堂對被告有300萬元定金
    返還債權，原告遂於110 年間執系爭債權憑證，以對黃耀堂
    之200萬元本息債權，強制執行黃耀堂對被告之上述300 萬
    元債權，本院以110 年度司執字第1135號清償票款執行事件
    受理後，於110 年1 月5 日核發執行命令，禁止黃耀堂在20
    1 萬6000元範圍內收取對被告之債權或為其他處分，被告亦
    不得對黃耀堂清償（下稱系爭扣押命令），系爭扣押命令於
    110 年1 月8 日送達被告，被告卻於110年1 月11日以黃耀
    堂對被告無任何債權存在，無從扣押為由，具狀聲明異議，
    則被告對黃耀堂之300萬元債權是否存在，對於原告即有受
    確認判決之法律上利益，自得依強制執行法第120條第2項、
    民事訴訟法第247條規定，提起本件確認債權存在之訴。又
    黃耀堂既怠於行使其對被告之上開300 萬元定金返還債權，
    原告為保全債權，自得代位黃耀堂起訴請求被告給付黃耀堂
     300萬元，並由原告代位受領。為此依民法第242條、第249
    條第3、4款、民事訴訟法第247條規定，提起本訴，並聲明︰
    ㈠確認訴外人黃耀堂對於被告之300萬元債權存在。㈡被告應
    給付訴外人黃耀堂前項金額，並由原告代位受領。
二、被告則以︰不爭執原告對黃耀堂有500萬元本票債權，亦不爭
    執有收受系爭扣押命令，又伊雖有收到黃耀堂給付之300萬
    元定金，並與黃耀堂成立買賣契約本約，但伊與黃耀堂已於
    106年底解除契約，並於107年1月24日將雙方協議退還之290
    萬元匯至黃耀堂指定之帳戶（其子黃一翔申設之臺灣銀行帳
    戶），故伊已將定金返還黃耀堂，系爭扣押命令於110 年1 
    月8 日送達伊時，黃耀堂對伊之定金返還債權已消滅，原告
    訴請確認黃耀堂對伊仍有300萬元債權，並請求伊給付而由
    原告代位受領，均無理由等語，資為抗辯。並聲明︰原告之
    訴駁回。
三、按確認法律關係之訴，非原告有即受確認判決之法律上利益
    者，不得提起之，民事訴訟法第247 條第1 項前段定有明文
    。所謂即受確認判決之法律上利益，係指因法律關係之存否
    不明確，致原告在私法上之地位有受侵害之危險，而此項危
    險得以對於被告之確認判決除去之者而言。如有即受確認判
    決之法律上利益，縱其所求確認者為他人間之法律關係，亦
    非不得提起（最高法院42年台上字第1031號、32年上字第31
    65號判例要旨參照）。原告主張黃耀堂對被告有300萬元之
    定金返還債權，並主張以此作為強制執行標的，為被告所否
    認，可認黃耀堂對被告之300萬元定金返還債權存否，足以
    影響原告強制執行債權之滿足，致原告私法上地位有受侵害
    危險，且得經法院以確認判決除去，揆諸首揭說明，原告提
    起本件確認之訴，應有即受確認判決之法律上利益。
四、兩造不爭執事項：
  ㈠原告為訴外人黃耀堂之債權人，對黃耀堂有500 萬元本票債
    權，經對黃耀堂聲請強制執行，仍執行無效果，而經本院於
    108 年3 月15日核發系爭債權憑證。
  ㈡原告於110 年間執系爭債權憑證，就其對黃耀堂之200萬元本
    息債權，強制執行黃耀堂對被告之300 萬元債權，本院以11
    0 年度司執字第1135號清償票款執行事件受理後，於110 年
    1 月5 日核發系爭扣押命令，禁止黃耀堂在201 萬6000元範
    圍內收取對被告之債權或為其他處分，被告亦不得對黃耀堂
    清償。
  ㈢系爭扣押命令於110 年1 月8 日送達被告，被告於110年1 月
    11日以黃耀堂對被告無任何債權存在，無從扣押為由，具狀
    聲明異議，本院於110 年1 月13日通知原告，原告於通知後
    10日內即110 年1 月25日依強制執行法第120 條第2 項，對
    被告提起本件訴訟，並於同日向執行法院陳報已起訴證明。
  ㈣被告前於106 年11月24日曾對原告之子徐一中起訴，主張徐
    一中於103 年6 月16日委託黃耀堂以1688萬元之價格，出售
    系爭不動產，被告於103 年6 月17日同意買受系爭不動產，
    並陸續支付徐一中定金200 萬元，然因雙方無法簽訂買賣本
    約，徐一中應返還定金200 萬元本息等情，經本院於108 年
    1 月31日以107 年度訴字第362 號判決被告勝訴，徐一中上
    訴後，仍經臺灣高等法院高雄分院於108 年11月18日以108 
    年度上字第143 號判決上訴駁回而告確定（下稱系爭前案）
    。
  ㈤被告於105 年10月13日，有寄送原證三之存證信函予徐一中
    ，並檢附訂金收據1 紙〔見本院110年度審訴字第216號卷（
    下稱審訴卷）第27頁〕，內載被告已於105 年2 月5 日將系
    爭不動產出售予黃耀堂，被告收到系爭不動產之售屋訂金現
    金300 萬元無誤等語。
  ㈥被告有收到黃耀堂給付之300萬元購屋定金。
五、兩造爭執事項：
  ㈠系爭扣押命令於110 年1 月8 日送達被告時，被告是否已將
    黃耀堂給付之300 萬元購屋定金返還黃耀堂？至今黃耀堂對
    被告是否仍有300 萬元之債權？
  ㈡原告依民法第242 條、第249 條第3 、4 款，代位黃耀堂請
    求被告給付300 萬元，並由原告代位受領，有無理由？
六、本院之判斷：
　㈠系爭扣押命令於110 年1 月8 日送達被告時，被告是否已將
    黃耀堂給付之300 萬元購屋定金返還黃耀堂？至今黃耀堂對
    被告是否仍有300 萬元之債權？
  ⒈按契約因不可歸責於受定金當事人之事由，致不能履行時，
    定金應返還之，民法第249條第4款定有明文。又契約當事人
    在成立契約以前所交付，用以擔保契約成立為目的之定金，
    稱之為立約定金（亦稱猶豫定金）。此項定金與以主契約之
    存在為前提之定金（諸如證約定金等是），在性質上固屬有
    間，然契約成立後，立約定金即變更為確保契約之履行為目
    的，自有民法第249條規定之適用（最高法院102 年度台上
    字第69號判決意旨參照）。
　⒉原告主張被告本欲向徐一中買受系爭不動產，但與徐一中嗣
    無法簽訂買賣本約，被告遂對徐一中提起返還定金之系爭前
    案訴訟，訴訟期間被告將系爭不動產轉售予黃耀堂，而收受
    黃耀堂給付之購屋定金300 萬元等情，已為被告所不爭執，
    被告並自陳其與黃耀堂成立買賣契約後，約於106年底解除
    契約〔見本院110年度訴字第626號卷（下稱訴字卷）第73頁〕
    ，原告對於被告此部分陳述亦表示不爭執（見訴字卷第73頁
    ），被告既未能與徐一中簽訂買賣契約、買受系爭不動產，
    則被告與黃耀堂之買賣契約成立後，即有不能履行之情形，
    又原告並未主張及舉證此不能履行係可歸責於被告，故原告
    主張依民法第249條第4款，被告應返還黃耀堂所收受之定金
    300萬元，即屬有據。　　 　　　
　⒊惟被告辯稱其已於107年1月24日將定金返還黃耀堂，並提出
    無摺存入存款憑條影本1紙為據（見訴字卷第63頁），原告
    雖否認之，惟查，被告確有於107年1月24日以無摺存入之方
    式，臨櫃將290萬元現金匯至黃耀堂之子黃一翔之臺灣銀行
    新興分行0610********號帳戶（完整帳號詳卷，下稱黃一翔
    帳戶），當時辦理無摺存入時，並特別註記「張素雲退班超
    訂金」等文字，此有臺灣銀行汐止分行110年11月18日函文
    檢送之無摺存入憑條、申報文件、黃一翔帳戶存摺存款歷史
    明細查詢在卷可證（見訴字卷89-96、107頁）。又系爭不動
    產之門牌號碼位於高雄市前鎮區班超路，被告存入之金額29
    0萬元，亦與黃耀堂給付被告之系爭不動產購屋定金300萬元
    極為接近，則被告主張「班超訂金」即指系爭不動產之購屋
    定金，應屬合理可信，本院再衡以被告辦理無摺存款時為10
    7年1月24日，斯時被告雖已對徐一中提起系爭前案訴訟，但
    應尚無慮及原告將來會就被告應返還徐耀堂之定金代位請求
    ，難認有刻意虛偽註記之動機，是其註記之內容「張素雲退
    班超訂金」，應符合當時被告辦理無摺存款之真正緣由，是
    被告主張107年1月24日無摺存入290萬元，係為返還系爭不
    動產之購屋定金，確屬有據。
　⒋原告雖質疑：被告存入之帳戶為黃一翔之帳戶，並非黃耀堂
    之帳戶，且存入金額亦與應返還之金額相差10萬元；再者，
    被告曾持系爭前案訴訟確定判決，聲請對徐一中之財產強制
    執行後，因執行無著，遂以撤銷詐害債權為由，訴請撤銷原
    告及徐一中間就系爭不動產所為信託登記行為（下稱系爭撤
    銷訴訟），系爭撤銷訴訟經本院109年訴字第709號判決被告
    勝訴，嗣臺灣高等法院高雄分院109年度上字第320號判決、
    最高法院110年度台上字第1473號裁定均駁回原告及徐一中
    之上訴，自系爭撤銷訴訟109年2月12日起訴，至110年5月12
    日最高法院110年度台上字第1473號裁定駁回上訴為止，被
    告於該案歷審均否認積欠黃耀堂300萬元債務，且於110年4
    月13日本案審理中提出之民事答辯狀，猶辯稱黃耀堂並未交
    付300萬元定金予被告，之後110年9月27日言詞辯論期日，
    被告訴訟代理人仍明確表示黃耀堂從未交付300萬元予被告
    ，可見被告於107年1月24日無摺存入290萬元，絕非300萬元
    定金之返還云云，惟我國社會多有因欠債或其他原因，借用
    至親帳戶之情形，黃一翔為黃耀堂之子，黃耀堂借用其子之
    帳戶收受款項，因而指定被告將返還之定金匯入其子黃一翔
    之帳戶，尚無違反社會常情，不能僅以被告存入之帳戶非黃
    耀堂之帳戶，即認給付對象並非黃耀堂。再被告既於107年1
    月24日即將定金290萬元返還黃耀堂，則其於109年2月12日
    至110年5月12日系爭撤銷訴訟期間，皆表示並未積欠黃耀堂
    300萬元債務，自難認陳述不實。至被告於本案審理初期屢
    屢表示黃耀堂從未交付300萬元定金，之後卻改稱「黃耀堂
    有交付，但被告已返還」，確有前後不一之矛盾，但被告對
    此已解釋：被告97歲，年歲已高記不得了，被告之女兒即黃
    耀堂前配偶陳玉梅一開始表示並未收到定金，後來去銀行申
    請到無摺存入憑條，才確定有退還定金（見訴字卷73頁），
    本院審酌被告或因記憶不清，或因當初無法舉證已退還，基
    於訴訟策略而否認收受定金，皆有可能，尚不能以被告前後
    所述不一，即謂其修改後之陳述必不可信，尤其本件並無證
    據證明被告於無摺存款時，註記上開文字係出於虛偽註記之
    動機，是原告上開質疑，仍不足以推翻被告有退還290萬元
    系爭不動產定金予黃耀堂之認定。
　⒌被告自認收受之定金為300萬元，但其提出之無摺存入存款憑
    條，僅能證明已返還290萬元，被告就此雖辯稱：退290萬元
    是被告與黃耀堂達成之協議（見訴字卷第72頁），惟原告已
    否認之，而被告並未舉證以實其說，自不足採信，是被告尚
    有10萬元定金未返還黃耀堂，黃耀堂對被告仍有10萬元之定
    金返還債權，應堪認定。　　　　　　　　
　㈡原告依民法第242 條、第249 條第3 、4 款，代位黃耀堂請
    求被告給付300 萬元，並由原告代位受領，有無理由？　　
  ⒈按債務人怠於行使其權利時，債權人因保全債權，得以自己
    之名義，行使其權利。但專屬於債務人本身者，不在此限，
    民法第242條定有明文。次按債務人對於第三人之金錢債權
    ，經執行法院發扣押命令禁止債務人收取或為其他處分後，
    債務人對第三人提起給付訴訟，僅屬保存債權之行為，無礙
    執行效果，尚非不得為之（最高法院91年台上字第812號判
    例意旨參照）。而執行法院就執行債務人對於第三債務人之
    金錢債權發扣押命令，旨在排除執行債務人妨害執行債權人
    債權滿足之處分行為，執行債務人雖喪失處分權，但仍為被
    扣押債權之主體，自得為保存債權之行為，執行債務人提起
    給付訴訟，於訴訟階段，尚不致妨礙執行債權人債權之滿足
    ，自無不許之理。倘執行債務人怠於行使此項權利，執行債
    權人自得依民法第242條規定代位行使之（最高法院92年度
    台上字第257號判決意旨參照）。
  ⒉兩造均不爭執原告為黃耀堂之債權人，執行法院核發系爭扣
    押命令，禁止黃耀堂在201 萬6000元範圍內收取對被告之債
    權或為其他處分，被告亦不得對黃耀堂清償等情，又黃耀堂
    對於被告之上開10萬元定金返還債權怠於行使，揆諸前開說
    明，原告依民法第242條規定，自得代位黃耀堂對於被告提
    起給付訴訟，並代位受領，是原告請求被告給付黃耀堂10萬
    元，並由原告代位受領，洵屬有據。
七、綜上所述，黃耀堂對於被告尚有10萬元定金返還債權存在，
    原告訴請確認黃耀堂對於被告有10萬元債權存在，並依民法
    第242 條、第249條第4款，請求被告給付黃耀堂10萬元，並
    由原告代位受領，洵屬有據，逾此範圍之請求，則無理由，
    應予駁回。
八、本判決第二項所命被告之給付金額未逾50萬元，爰依民事訴
    訟法第389 條第1 項第5 款之規定，依職權宣告假執行，並
    依同法第392條第2項規定，依職權宣告被告如以10萬元為原
    告預供擔保，得免為假執行。
九、據上論結，本件原告之訴為一部有理由，一部無理由，依民
    事訴訟法第79條、第389 條第1 項第5款、第392 條第2 項
    ，判決如主文。　　
中　　華　　民　　國　　111 　年　　5 　　月　　26　　日
                  民事第一庭  法　官　陳筱雯
以上正本係照原本作成。
如對本判決上訴，須於判決送達後20日內向本院提出上訴狀。如
委任律師提起上訴者，應一併繳納上訴審裁判費。
中　　華　　民　　國　　111 　年　　5 　　月　　26　　日
                              書記官  張宸維